【裁判字號】    92,判,342
【裁判日期】    920403
【裁判案由】    遺產稅
【裁判全文】
最  高  行  政  法  院  判  決                    九十二年度判字第三四二號
    上  訴  人  乙  ○
                丙○○
                              .
    代  表  人  甲○○
右當事人間因遺產稅事件，上訴人對於中華民國九十年十二月二十七日臺中高等行政
法院八十九年度訴字第八○號判決，提起上訴，本院判決如左：
    主  文
上訴駁回。
上訴審訴訟費用由上訴人負擔。
    理  由
一、上訴人之父廖興崢於民國八十四年十一月十八日死亡，上訴人於八十五年五月十
    七日申報遺產稅，被上訴人所屬虎尾稽徵所核定其遺產總額為新台幣（下同）一
    三、○六○、八四四元，漏報遺產二七○、八四二元。嗣因被上訴人複核查獲被
    繼承人生前另有存款七、二○○、○○○元本息漏未申報，乃變更核定遺產總額
    為二○、二六○、八四四元，漏報部分並按所漏稅額處以一倍之罰鍰計八三五、
    一○○元。上訴人不服，申經復查結果，遺產總額准予減列二、三九五、八九六
    元，重新裁處罰鍰為四○二、七○○元。上訴人仍不服，提起訴願，遭決定駁回
    ，遂提起本件行政訴訟。
二、上訴人於原審起訴主張：1.被上訴人複核查獲漏未申報存款七百二十萬元，茲就
    乙○與被繼承人間資金流程說明如下：(1)八十四年十二月十二日到期之第000
    00000號存單面額二百萬元部分：乙○於八十二年七月九日存入為期一年之
    定存款（即第00000000號存單）一百萬元，於八十三年七月九日屆滿。
    其中：同日償還質押貸款本息二十萬零一千一百七十元（本金二十萬元，利息
    一千一百七十元）。同日轉存於存簿四十七萬九千四百五十五元。同日扣繳
    利息所得稅額一千二百九十九元，淨額為四十萬元轉入廖興崢名義為期一個月之
    定期存款（即第00000000號存單）八十三年八月九日屆期本息為四十萬
    零一千七百五十元，連同由乙○之帳戶提領現金九萬八千二百五十元共為五十萬
    元，存入為期一個月之定期存款（即00000000號存單）於八十三年九月
    九日屆期，並續存一個月之定期存款（即00000000號存單）於八十三年
    十月九日屆期，惟八十三年十月十一日將其本息並由乙○之夫鍾松源之帳戶提領
    現金七十九萬七千六百六十八元共為一百三十萬元存入為期一個月之定期存款（
    即第00000000號存單），於八十三年十一月十一日屆期，續存一個月（
    即第00000000號存單）。於八十三年十二月十一日屆期，惟八十三年十
    二月十二日將其本息並由乙○之帳戶提領現金六十九萬三千九百五十八元計為二
    百萬元存入為期一年之定期存款（即第00000000號存單）。本項資金之
    流程已說明甚詳，乙○之存款屆期日，即為被繼承人的定存單生效始日，不論就
    轉帳的時間金額均能提出合理之說明，被上訴人不予查明還稱查無轉帳紀錄而不
    予認定，實難讓人心服，蓋上訴人所有存單之轉帳皆在同一郵局辦理，何以有的
    被認定有的卻不被認定是乙○之財產？(2)八十四年十二月十三日到期之第000
    00000號存單面額一百六十萬元部分：乙○於八十二年十月十三日存入為期
    一年之定期存款（第00000000號存單）七十萬元，於八十三年十月十三
    日屆期連同本息淨額七十四萬九千九百二十二元（即本息七十五萬五千四百六十
    八元扣除利息所得稅五千五百四十六元後之淨額）轉存廖興崢第0000000
    0號存單，持有郵局轉存申請書，同日並由乙○之帳戶提領現金四十五萬零七十
    八元及由乙○之夫鍾松源之帳戶提領一十萬元，共為一百三十萬元存入廖興崢名
    義為期一個月之定期存款（第00000000號存單），於八十三年十一月十
    三日屆期又續存一個月（第00000000號存單），八十三年十二月十三日
    屆期連同本息又由乙○之帳戶提領現金二十九萬四千一百五十元，共為一百六十
    萬元存入為期一年之定期存款。不論就轉帳時間或金額或提領資金之來源均能提
    出合理之說明。(3)轉入一百萬元部分：乙○於八十一年四月十三日在三重郵局存
    入為期一年之定期存單（第0000000號）新台幣一百萬元，於八十二年四
    月十三日屆期，乃於同日（八十二年四月十三日）解約轉存入被繼承人名義為期
    一年之定期存單（第00000000號）。本項就上訴人定存單之屆期日與被
    繼承人存單之生效始日均為同一日，而本金之金額亦與轉存之金額相同，郵局的
    作業程序上訴人並不甚清楚，但被上訴人應查明實情來認定，不應以查無轉存紀
    錄就認定無理由。(4)轉入一百七十萬元部分：乙○於八十一年十二月十二日、八
    十一年三月十三日在三重郵局存入為期三個月、一年之定期存單（第00000
    00號、第0000000號）二十萬元、一百四十萬元，乃於八十二年三月十
    三日解約將其本息一百七十萬元轉存於被繼承人名義為期一年之定期存單（第0
    0000000號）。此部分被上訴人僅認定一百四十萬元之本金及其利息，而
    第0000000號存單二十萬元部分不予認定，基此第00000000號存
    單一百七十萬元之資金從何而來呢？上訴人既能提出屆期之解約存單，顯然不論
    就時間或金額皆已提出合理之說明。(5)轉入五十萬元部分：乙○於八十一年三月
    十七日在三重郵局存入為期一年之定期存單（第0000000號）五十萬元，
    於八十二年三月十七日屆期，乃於同日（八十二年三月十七日）解約轉存入被繼
    承人名義為期一年之定期存單（第00000000號）。本項已獲被上訴人如
    數認定。上述轉入金額計為六百八十萬元，乙○持有上述定期存單其存續期間、
    金額，及其利息所得均有扣繳憑單為證，而轉存於被繼承人名義之定期存單，其
    起算日均視為乙○名義定期存單之解約日，皆足以證明被繼承人運用資金之流程
    ，查我郵局存提款作業和銀行業大不相同，無所謂轉帳或匯款方式，財政部為其
    主管機關當知當時之郵局作業實情，被上訴人函示提供匯款證明，因郵局無從辦
    理，實為強人所難。2.基於郵局當時作業程序，僅能提供有關存單所生利息之扣
    繳憑單，以及定期儲金存單歷史交易活動詳情表，並以資金流程表供核對交易活
    動詳情表。3.上述之借貸還款事實，被上訴人以查無郵局轉帳紀錄而認定漏報，
    惟郵局之作業非被繼承人所能掌握，故繼承人應為「無過失」，請准依財政部八
    十九年四月七日台財稅第○八九○四五一四三二號函釋免予處罰。4.被上訴人指
    稱上訴人於復查時所主張之資金流程與本次提供資金流程不同，查郵局的存提款
    作業與銀行業大不相同，由郵局存簿及利息扣繳憑單根本無法查知轉帳或匯款紀
    錄，其間間隔時間又太長，僅憑當時記憶，以致於第一次給予被上訴人資料中關
    於轉入三百六十萬元部分之資金流程弄錯。然在八十七年四月二十九日，被上訴
    人第二次來函要求補提定期存款轉存之具體證明文件及轉存相關資料時，上訴人
    由郵局提供出來的提款單及存簿歷年往來交易明細紀錄中已理出頭緒，重新整理
    後，於同年五月十日寄給被上訴人的第二次補提資料中，對該三百六十萬元資金
    流程已提出更正後的詳盡資料及說明，第二次的說明雖與前次有所出入，但係有
    憑據的正確資料，不能因此不予採信。綜上所陳，原處分及訴願決定均未查明事
    實，顯有違誤，請判決撤銷原處分及訴願決定等語。
三、被上訴人則以：上訴人主張被繼承人名下三重郵局之定期存款七、二○○、○○
    ○元，其中有六、八○○、○○○元係乙○之存款轉存，並提供相關存單及資金
    流程圖表供被上訴人查核。已經被上訴人依該資料函請三重郵局查明，依該郵局
    所查告結果除其中存單號碼0000000及0000000之本金一、四○○
    、○○○元及五○○、○○○元，確有郵局定期儲金轉存申請書可稽，經換算結
    果准自遺產總額中減列二、三九五、八九六元，其餘金額，依該郵局查告結果資
    金無法勾稽，尚無法證明為乙○所轉存，且上訴人復查所主張之資金流程與本次
    提供資金流程亦不同，是以上訴人前後主張不一，又無其他直接具體證明該等金
    額確由乙○轉存至被繼承人名下，尚難認其主張為真實，上訴人一再執陳詞主張
    ，委無足採。罰鍰：本件被繼承人係於八十四年十一月十八日死亡，其遺有郵局
    存款計七、四七○、八四二元，上訴人於申報遺產稅時漏未申報，經被上訴人查
    獲，乃按所漏稅額處以一倍之罰鍰計八三五、一○○元。上訴人不服，主張系爭
    存款尚非被繼承人所有，是無漏報遺產情事，請准予註銷罰鍰云云，申請復查。
    被上訴人查核結果以系爭存款中確有部分非屬被繼承人所有，准予減列二、三九
    五、八九六元，變更核定遺產總額為一七、八六四、九四八元，漏稅額重行計算
    結果應變更為四○二、七四二元，處一倍之罰鍰應變更為四○二、七○○元，原
    裁處罰鍰八三五、一○○元，復查後准予減列四三二、四○○元。上訴人不服仍
    持前詞爭執，案經訴願決定以上訴人並未能提示系爭被繼承人存款來源，係由繼
    承人乙○存款所轉存之匯款證明，所訴核不足採等語，資為抗辯。
四、原審斟酌全辯論意旨及調查證據之結果，以：被繼承人死亡時所有之財產，除法
    律另有規定外，均應列入遺產總額中，課徵遺產稅，納稅義務人主張遺產中存有
    借款債務者，應負舉證責任。本件上訴人對於上開借貸關係存在未能舉證以實其
    說，其所提之同意書雖記載立同意書人（即其餘繼承人：上訴人丙○○及起訴前
    八十八年一月十五日已亡之廖李玉招）知悉該七、二○○、○○○元係被繼承人
    生前負欠乙○之債務，渠等同意該筆存款償還被繼承人生前債務等情。惟查該同
    意書係繼承事實發生後於八十六年四月五日所書立，且立同意書人均為遺產稅之
    納稅義務人，丙○○且為上訴人，利害關係密切，所陳原難期其真實，證據力自
    屬薄弱，且該同意書中未敘明借貸之詳情，自難憑此認定被繼承人生前對上訴人
    乙○有債務關係存在。另上訴人雖提出資金流程表，說明系爭四筆定期存款最初
    均由乙○之定期存單轉存，其轉存之時間、金額、另行提領現金合併轉存之資金
    來源等雖大致尚能吻合。惟將乙○之資金存入被繼承人之帳戶，其原因關係有多
    種可能，可能為借貸、信託，亦可能為贈與或清償債務。上訴人主張為借貸惟未
    能舉證證明已如前述，自不能自遺產總額中扣除，原處分以被繼承人生前另有存
    款七、二○○、○○○元之本息漏未申報，乃變更核定遺產總額為二○、二六○
    、八四四元，漏報部分並按所漏稅額處以一倍之罰鍰計八三五、一○○元，並無
    不合。上訴人等以其未過問被繼承人之理財，漏報遺產無過失乙節，查上訴人既
    主張乙○為該存款之債權人，自無不知存款存在之理，所述核無可採。至被上訴
    人於復查時，以被繼承人上開七、二○○、○○○元之定期存單中，其中第00
    000000號存單金額二、六○○、○○○元，確係部分本金係來自上訴人乙
    ○之兩筆定期存款（本金分別為一、四○○、○○○元及五○○、○○○元，存
    單號碼分別為0000000號及0000000號），經核算後准予減列遺產
    總額二、三九五、八六九元，變更核定為一七、八六四、九四八元，重新裁處罰
    鍰為四○二、七○○元，已如前述，復查決定未考慮資金之原因關係，遽行認定
    其中一、九○○、○○○元存款為乙○所有，並自遺產總額中扣除，尚有未洽。
    惟因上開核減之金額較有利於上訴人，基於行政救濟不利益變更禁止原則，原處
    分（復查決定）及訴願決定仍應予以維持，亦無不合。因將訴願決定及原處分均
    予維持，駁回上訴人之訴。
五、本院經核原判決於法並無違誤。上訴意旨仍執前詞，並主張行政行為非有正當理
    由，不得為差別待遇；行政行為，應以誠實信用之方法為之，並應保護人民正當
    合理之信賴；行政機關就該管行政程序，應於當事人有利及不利之情形，一律注
    意，行政程序法第六條、第八條、第九條分別定有明文。本件上訴人之被繼承人
    廖興崢於八十四年十一月十八日死亡時，名下之定期存款存單共計有七百二十萬
    元，經被上訴人相關於復查時就上開存單中第00000000號存單金額二百
    六十萬元認部分本金係來自於上訴人乙○之兩筆定期存款經核算而予准予減列遺
    產總額二百三十九萬五千八百六十九元，其核算之方法及調查所得廖興崢資金為
    來自上訴人乙○，而准予減列之依據，均是以原乙○名下定期存單之轉存時間、
    金額及另行提領現金合併轉存之資金與廖興崢名義定存之金額、時間相符而予以
    認定減列遺產總額，既是如此本案系爭各筆廖興崢名下之定期存單，上訴人既能
    就各該乙○名下之定期存單與廖興崢名下之定期存單之金額轉存時間之接續予以
    證明，並經原判決認「大致尚能吻合」，揆之前揭行政程序法第六條規定之相同
    事件應相同處理之行政處分原則，被上訴人就系爭金額認仍屬廖興崢遺產而予裁
    罰，即有違誤，原判決有適用法規之違法。又行政行為所應注意者非僅限於不利
    當事人之事證，就有利當事人之部分仍應一體審認，非可有所偏執。本件上訴人
    確是因定期存單到期或解約後轉存至被繼承人廖興崢名下，此項轉存之原因固如
    原判決所認，有可能是借貸、信託或贈與、清償債務，惟若自有利於當事人之事
    實推認則為借貸或信託最有可能，豈可以較不利於當事人之方向推認為贈與或清
    償債務。系爭金額高達四百八十萬四千一百三十一元，而上訴人家境富裕，未曾
    向廖興崢借款，並無所謂轉存定單予廖興崢為清償債務之舉，而廖興崢生前擁有
    田產亦豐，亦無需其女乙○接濟贈與，況四百餘萬之金額非小，衡之常情，豈有
    多次大筆金額之贈與？是贈與或清償債務既不可能，則最有可能者是借貸或信託
    ，惟不論借貸或信託，在廖興崢死亡時固一方面計入遺產，相對者亦應列入其負
    債，兩相扣抵，其遺產總額仍應將系爭金額予以減列入遺產淨額，方屬的論，乃
    原處分機關對此有利上訴人之事實未予審酌，其裁罰之行政處分即有違法，而應
    予撤銷，原判決疏未注意及此，而駁回上訴人之請求亦有未洽，有不適用行政程
    序法第八條之違法。且原判決既稱「資金來源大致相符」又謂「不能自遺產總額
    中扣除」，亦有判決理由矛盾之違法等語。然查「凡經常居住中華民國境內之中
    華民國國民死亡時遺有財產者，應就其在中華民國境內境外全部遺產，依本法規
    定，課徵遺產稅。」、「左列各款，應自遺產總額中扣除，免徵遺產稅：一、‧
    ‧‧九、被繼承人死亡前，未償之債務具有確實證明者‧‧‧」、「納稅義務人
    對依本法規定，應申報之遺產或贈與財產，已依本法規定申報而有漏報或短報情
    事者，應按所漏稅額處以一倍至二倍之罰鍰。」分別為遺產及贈與稅法第一條第
    一項、第十七條第一項第九款、第四十五條所明定。而原判決係以被繼承人死亡
    時所有之財產，除法律另有規定外，均應列入遺產總額中，課徵遺產稅，納稅義
    務人主張遺產中存有借款債務者，應負舉證責任。而本件上訴人雖提出資金流程
    表，說明系爭四筆定期存款最初均由乙○之定期存單轉存，其轉存之時間、金額
    、另行提領現金合併轉存之資金來源等雖大致尚能吻合。惟將乙○之資金存入被
    繼承人之帳戶，其原因關係有多種可能，可能為借貸、信託，亦可能為贈與或清
    償債務。上訴人主張為「借貸」，然未能舉證證明，因認不能自遺產總額中扣除
    ，判決理由並無矛盾之處。況原判決已敘明由於被上訴人為復查決定時，未考慮
    資金之原因關係，遽行認定被繼承人上開七、二○○、○○○元之定期存單中，
    其中第00000000號存單金額二、六○○、○○○元，部分本金係來自上
    訴人乙○之兩筆定期存款，並自遺產總額中扣除，經核算後准予減列遺產總額二
    、三九五、八六九元，尚有未洽。惟因上開核減之金額較有利於上訴人，基於行
    政救濟不利益變更禁止原則，始將訴願決定及原處分均予維持，駁回上訴人之訴
    ，有如前述。尚難據此即謂被上訴人就其餘系爭金額認仍屬廖興崢遺產而予裁罰
    ，就有違誤。且原判決與前開遺產及贈與稅法及行政程序法之規定並無不合，尚
    難謂原判決有判決不適用法規或適用不當之違法。是上訴人以其對法律上見解之
    歧異，就原審取捨證據、認定事實之職權行使，指摘其為不當，要無可採。綜上
    所述，上訴意旨指摘原判決違誤，求予廢棄，難認有理由，應予駁回。
據上論結，本件上訴為無理由，爰依行政訴訟法第二百五十五條第一項、第九十八條
第三項前段，判決如主文。
中    華    民    國    九十二      年      四        月      三        日
                    最 高 行 政 法 院  第 五 庭
                                審 判 長 法  官      徐  樹  海
                                         法  官      廖  宏  明
                                         法  官      鄭  淑  貞
                                         法  官      林  家  惠
                                         法  官      林  茂  權
右  正  本  證  明  與  原  本  無  異
                                         法院書記官  王  褔  瀛
中    華    民    國    九十二      年      四        月      三        日


司法院資訊處製作；財團法人民間司法改革基金會備份。
